---
title: "Naive Bayes: Rendimiento academico en la FCI (dataset ficticio)"
author: "Alferry"
date: "2025-07-02"
output:
  html_document:
    toc: true
    toc_depth: 3
    toc_float: true
    collapse: true
    smooth_scroll: true
    theme: journal
    highlight: kate
    df_print: paged
    code_folding: show
---

```{r setup, include=FALSE}
knitr::opts_chunk$set(echo = TRUE)
```

## Introduccion

Se genero un conjunto de datos **ficticio** de 40 estudiantes de la FCI, con
cuatro atributos categoricos (`TiempoEstudio`, `Asistencia`, `Participacion`,
`SituacionEcon`) y la variable objetivo `Rendimiento` (4 niveles: Excelente,
Bueno, Regular, Deficiente), siguiendo las categorias definidas en la actividad.
Se aplica **Naive Bayes** (`e1071::naiveBayes`) para predecir el rendimiento a
partir del resto de atributos, entrenando con el 80% de los datos y probando
con el 20% restante.

## Cargar paquetes

```{r}
library(e1071)
library(caret)
```

## Conjunto de datos (ficticio, 40 estudiantes)

```{r}
fci <- data.frame(
  Estudiante = c(1, 2, 3, 4, 5, 6, 7, 8, 9, 10, 11, 12, 13, 14, 15, 16, 17, 18, 19, 20,
                 21, 22, 23, 24, 25, 26, 27, 28, 29, 30, 31, 32, 33, 34, 35, 36, 37, 38, 39, 40),
  TiempoEstudio = c("Alto", "Bajo", "Bajo", "Bajo", "Medio", "Alto", "Medio", "Alto", "Alto", "Bajo",
                     "Medio", "Medio", "Bajo", "Alto", "Bajo", "Medio", "Alto", "Bajo", "Medio", "Medio",
                     "Alto", "Medio", "Medio", "Alto", "Alto", "Alto", "Bajo", "Bajo", "Alto", "Alto",
                     "Medio", "Medio", "Alto", "Bajo", "Bajo", "Medio", "Alto", "Bajo", "Medio", "Alto"),
  Asistencia = c("Media", "Baja", "Baja", "Alta", "Alta", "Media", "Media", "Baja", "Baja", "Media",
                  "Baja", "Baja", "Media", "Baja", "Baja", "Media", "Baja", "Baja", "Baja", "Media",
                  "Alta", "Media", "Baja", "Media", "Media", "Media", "Media", "Media", "Alta", "Alta",
                  "Baja", "Baja", "Baja", "Baja", "Alta", "Alta", "Media", "Media", "Baja", "Media"),
  Participacion = c("Baja", "Baja", "Media", "Alta", "Baja", "Media", "Baja", "Baja", "Baja", "Media",
                      "Baja", "Baja", "Media", "Alta", "Baja", "Alta", "Baja", "Media", "Baja", "Alta",
                      "Alta", "Alta", "Media", "Media", "Baja", "Baja", "Media", "Alta", "Media", "Alta",
                      "Baja", "Baja", "Alta", "Baja", "Alta", "Baja", "Alta", "Alta", "Media", "Media"),
  SituacionEcon = c("Buena", "Mala", "Mala", "Mala", "Mala", "Mala", "Buena", "Mala", "Mala", "Mala",
                      "Mala", "Mala", "Mala", "Buena", "Buena", "Mala", "Mala", "Mala", "Mala", "Mala",
                      "Mala", "Mala", "Mala", "Mala", "Mala", "Mala", "Mala", "Mala", "Buena", "Buena",
                      "Mala", "Mala", "Mala", "Mala", "Mala", "Buena", "Buena", "Buena", "Mala", "Buena"),
  Rendimiento = c("Excelente", "Deficiente", "Deficiente", "Bueno", "Regular", "Excelente", "Bueno",
                   "Deficiente", "Deficiente", "Deficiente", "Regular", "Deficiente", "Regular", "Excelente",
                   "Regular", "Bueno", "Regular", "Deficiente", "Deficiente", "Bueno", "Excelente", "Bueno",
                   "Regular", "Excelente", "Regular", "Bueno", "Deficiente", "Bueno", "Excelente", "Excelente",
                   "Deficiente", "Deficiente", "Bueno", "Deficiente", "Bueno", "Bueno", "Excelente", "Bueno",
                   "Deficiente", "Bueno"),
  stringsAsFactors = TRUE
)

str(fci)
table(fci$Rendimiento)
```

## Particion 80% entrenamiento / 20% prueba

```{r}
set.seed(99)
train_index <- createDataPartition(fci$Rendimiento, p = 0.8, list = FALSE)
train_data <- fci[train_index, -1]   # se excluye la columna Estudiante (id)
test_data  <- fci[-train_index, -1]

dim(train_data)
dim(test_data)
```

## Entrenamiento del modelo Naive Bayes

```{r}
modelo_nb_fci <- naiveBayes(Rendimiento ~ ., data = train_data)
print(modelo_nb_fci)
```

## Prediccion sobre el conjunto de prueba

```{r}
predicciones <- predict(modelo_nb_fci, test_data)
data.frame(Real = test_data$Rendimiento, Predicho = predicciones)
```

## Matriz de confusion

```{r}
niveles <- c("Excelente", "Bueno", "Regular", "Deficiente")
matriz <- table(Predicho = factor(predicciones, levels = niveles),
                 Real = factor(test_data$Rendimiento, levels = niveles))
matriz

accuracy <- sum(diag(matriz)) / sum(matriz)
cat("Accuracy:", round(accuracy, 4), "\n")
```

## Conclusion

Con solo 40 observaciones ficticias y 4 clases objetivo, el 20% de prueba
corresponde a apenas 8 estudiantes, por lo que la exactitud es sensible al azar
de la particion train/test. Aun asi, el modelo capta correctamente la relacion
esperada: mayor tiempo de estudio, asistencia y participacion, junto con una
buena situacion economica, se asocian con mejor rendimiento. Los errores del
modelo se concentran en las clases intermedias (`Regular`/`Deficiente` y
`Bueno`/`Excelente`), que son las mas dificiles de distinguir por tener
fronteras menos marcadas que los casos extremos.
