---
title: "Naive Bayes aplicado al dataset Iris"
author: "Alferry"
date: "2025-07-02"
output:
  html_document:
    toc: true
    toc_depth: 3
    toc_float: true
    collapse: true
    smooth_scroll: true
    theme: journal
    highlight: kate
    df_print: paged
    code_folding: show
---

```{r setup, include=FALSE}
knitr::opts_chunk$set(echo = TRUE)
```

## Introduccion

Este documento explica y aplica el algoritmo **Naive Bayes** al conjunto de datos
**Iris**, usando el paquete `e1071` de R. Naive Bayes es un clasificador
probabilistico basado en el **Teorema de Bayes**, que asume independencia
condicional entre los atributos dado la clase:

$$P(y \mid x_1, \dots, x_n) = \frac{P(y) \prod_{i=1}^{n} P(x_i \mid y)}{P(x_1, \dots, x_n)}$$

Para clasificar una nueva observacion, el modelo calcula la probabilidad posterior
de cada clase y elige la de mayor valor (regla de decision MAP).

En el caso de atributos numericos continuos (como los de Iris), `e1071::naiveBayes`
asume que, dentro de cada clase, cada atributo sigue una **distribucion normal**,
estimando la media y varianza de cada atributo por clase a partir de los datos de
entrenamiento.

## Cargar paquetes y datos

```{r}
library(e1071)    # Contiene la funcion naiveBayes
library(caret)    # Para particion y evaluacion del modelo
library(ggplot2)  # Para visualizacion

data(iris)
str(iris)
```

```{r}
head(iris)
summary(iris)
sum(is.na(iris))       # Verificar valores faltantes
table(iris$Species)    # Distribucion de clases (50 por especie)
```

## Analisis exploratorio

```{r}
pairs(iris[,1:4], col = iris$Species, pch = 16,
      main = "Dispersion de atributos por especie")
```

Se observa que `Petal.Length` y `Petal.Width` separan muy claramente a
`setosa` del resto, mientras que `versicolor` y `virginica` se solapan mas.

## Particion entrenamiento / prueba

```{r}
set.seed(123)
train_index <- createDataPartition(iris$Species, p = 0.7, list = FALSE)
train_data <- iris[train_index, ]
test_data  <- iris[-train_index, ]

dim(train_data)
dim(test_data)
```

## Entrenamiento del modelo

```{r}
modelo_nb <- naiveBayes(Species ~ ., data = train_data)
print(modelo_nb)
```

```{r}
# Probabilidades a priori de cada clase
modelo_nb$apriori

# Medias y desviaciones estandar por atributo y clase
modelo_nb$tables
```

## Prediccion sobre el conjunto de prueba

```{r}
predicciones <- predict(modelo_nb, test_data)
predicciones
test_data$Species
```

## Matriz de confusion y exactitud

```{r}
matriz_confusion <- confusionMatrix(predicciones, test_data$Species)
matriz_confusion
```

## Prediccion de observaciones nuevas

```{r}
nuevos_datos <- data.frame(
  Sepal.Length = c(5.1, 6.7, 5.8),
  Sepal.Width  = c(3.5, 3.0, 2.7),
  Petal.Length = c(1.4, 5.2, 4.2),
  Petal.Width  = c(0.2, 2.3, 1.3)
)
nuevos_datos

nuevas_predicciones <- predict(modelo_nb, nuevos_datos)
nuevas_predicciones

probabilidades <- predict(modelo_nb, nuevos_datos, type = "raw")
probabilidades
```

## Conclusion

El clasificador Naive Bayes gaussiano logra una exactitud muy alta sobre Iris
(tipicamente por arriba del 95% en el conjunto de prueba), con la practica
totalidad de los errores concentrados entre `versicolor` y `virginica`, las dos
especies con mayor solapamiento en sus atributos. Esto coincide con los
resultados obtenidos con el arbol de decision ID3 (punto 2) y con J48 en Weka
(punto 4): el ancho y largo del petalo son los atributos mas informativos, y la
principal dificultad del dataset Iris es distinguir `versicolor` de
`virginica`.
